臺灣高雄地方法院民事判決　九十三年保險字第七四號
　　原　　　告　庚○○
　　　　　　　　己○○
　　法定代理人　戊○○
　　訴訟代理人　樓嘉君律師
　　被　　　告　國華人壽保險股份有限公司
　　法定代理人　丁○○
　　訴訟代理人　甲○○
　　被　　　告　新光人壽保險股份有限公司
　　法定代理人　乙○○
　　訴訟代理人　丙○○
右當事人間請求給付保險金事件，本院於民國九十三年十二月二十七日言詞辯論終結
，判決如左：
    主      文
原告之訴及假執行之聲請均駁回。
訴訟費用由原告負擔。
    事實及理由
一、原告起訴主張：
  (一)被保險人蕭麗香於民國九十二年十一月十五日以本人為要保人，向被告國華保險
    人壽股份有限公司（下稱國華保險公司）投保「國華團體傷害保險」，並指定原
    告庚○○、己○○為受益人，保險金額新台幣（下同）一百萬元。
  (二)蕭麗香另於八十五年八月二十日，以本人為要保人，向被告新光人壽保險股份有
    限公司（下稱新光保險公司）投保：
    1.新光平安意外傷害保險，指定其前配偶戊○○為受益人，身故保險金額二百萬
      元。
    2.新光住院醫療日額甲型保險，指定本人為受益人，住院保險金額及加護病房住
      院保險金額每日各一千元。
    3.新光傷害住院日額，指定本人為受益人，傷害住院保險金額及加護病房住院保
      險金額每日各一千元。
    4.新光意外傷害醫療保險，指定本人為受益人，保險金額五萬元，並以之為每次
      傷害保險金上限，實支實付；但若無法提供收據正本且非已申請傷害醫療保險
      金者，以每次傷害保險金限額之百分之二乘以被保險人實際住院日數，給付保
      險金。
    5.新光綜合保障保險，保險金額三十萬元，傷害住院醫療保險指定本人為受益人
      ，住院每日保險給付六百元；手術保險亦指定本人為受益人，其中頭蓋內手術
      以保險金額乘以百分之二十，給付保險金；身故保險則指定其前配偶戊○○為
      受益人，以保險金額百分之百給付保險金。
    6.新光住院費用保險，指定其本人為受益人，每日住院保險金額一千元；頭蓋內
      手術手術保險金額則為四萬元。
  (三)嗣蕭麗香於保險期間內之九十三年一月十八日因交通意外事故，致頭部挫傷、顱
    內出血，於國軍高雄總醫院加護病房住院治療十三日並進行頭蓋內手術後，仍於
    九十三年一月三十日死亡。
  (四)原告庚○○、己○○均為蕭麗香之子，戊○○則為原告己○○之法定代理人；原
    告依據前開保險契約，及父戊○○於九十三年十一月廿九日所讓與對新光保險公
    司之保險金給付請求權，請求國華保險公司及新光保險公司分別給付保險金，均
    遭拒絕等情；並聲明求為命1.國華保險公司給付原告一百萬元，及自九十三年三
    月十五日起至清償日止，按年息百分之十計算之利息。2.新光保險公司給付原告
    二百四十八萬五千八百元，及自九十三年十二月一日起至清償日止，按年息百分
    之十計算之利息。3.願供擔保，請准宣告假執行之判決。
二、被告則均以：蕭麗香於飲酒後血液酒精濃度已達每公升二百零二點二毫克之酒醉
    情況下，仍貿然駕車行駛，致生車禍死亡，係屬保險契約除外責任條款約定事項
    ，被告均無給付保險金義務等語，資為抗辯。並均聲明：(一)請求駁回原告之訴及
    假執行聲請。(二)如受不利益判決，願供擔保免為假執行。
三、兩造不爭執事項如下：
  (一)蕭麗香分別於八十五年八月二十日及九十二年十一月十五日，向新光保險公司、
    國華保險公司投保如前揭原告主張(一)、(二)之保險。
  (二)蕭麗香於九十三年一月十八日凌晨三點五十分許，駕駛車牌號碼ＸＯＵ—九七七
    號重型機車，於高雄市○○○路武廟路口，與訴外人鄭吉宏駕駛之車牌號碼Ａ五
    ─五一五號遊覽車發生碰撞；蕭麗香經送國軍高雄總醫院醫院急救時，測得血液
    中酒精濃度為每公升二百零二點二毫克（即呼氣酒精濃度每公升一點○一毫克）
    ，嗣於國軍高雄總醫院加護病房住院治療十三日並進行頭蓋內手術後，仍因該車
    禍造成之頭部挫傷、顱內出血，於九十三年一月三十日死亡。
  (三)依國華團體傷害保險契約第二十一條第三款、第四款；及新光平安意外傷害保險
    契約第十二條第一項第三款、第四款；新光住院醫療日額保險契約第十三條第二
    款、第四款；新光傷害住院日額保險契約第十三條第三款、第四款；新光意外傷
    害醫療保險契約第十二條第三款、第四款；新光綜合保障附約第十四條第一項第
    三款、第四款及新光住院費用保險契約第十九條第五款之規定，皆有以「被保險
    人犯罪行為」、「被保險人飲酒後駕車，其吐氣或血液所含酒精成分超過道路交
    通法令規定標準（或被保險人因麻醉、酗酒、泥醉所致或引起之事故）」為保險
    契約除外責任條款之約定（下稱系爭保險契約除外條款）。
  (四)庚○○、己○○均為蕭麗香之子，戊○○則為原告己○○之法定代理人，此有戶
  (五)若原告請求為正當時，被告應給付之金額及利息，即分別如原告前揭聲明所示。
四、本件原告依據保險契約之法律關係，請求被告給付保險金；被告則均抗辯蕭麗香
    係因酒醉駕車致生交通事故而死亡，其得拒絕理賠。故本件爭點即在於：蕭麗香
    酒後駕車並發生交通事故，是否符合系爭保險契約除外條款之約定，茲分述如下
    ：
  (一)被告抗辯應適用之系爭保險契約除外條款內容為：被保險人直接因下列事由致成
    死亡、殘廢、失能、或致傷害而受醫療時，本公司不負給付保險金的責任：1.被
    保險人犯罪行為。2.被保險人飲酒後駕車，其吐氣或血液所含酒精成分超過道路
    交通法令規定標準（或被保險人因麻醉、酗酒、泥醉所致或引起之事故）；此有
    國華團體傷害保險條款（院卷第五三至六○頁）、新光平安意外傷害、住院醫療
    日額、傷害住院日額、意外傷害醫療、住院費用保險契約、綜合保障附約條款（
    院卷第八一至一一二頁）各一份可憑。
  (二)審究該條款訂立原因及目的，係因被保險人飲酒超過法定標準值時，已具有重大
    可歸責事由，且接近未必故意，又此種駕駛人穿梭於道路上，亦有高度危險性及
    事故發生可能性，將影響理賠比率及風險評估，故以前揭規定明文排除此種情形
    ，並以之作為保費計算之基礎。準此，則系爭除外條款自應解釋為：被保險人於
    「酒精濃度超過道路交通法規處罰標準（或已達麻醉、泥醉）」，或「酒後不能
    安全駕駛動力交通工具」，而仍駕車發生事故，且被保險人之駕駛行為於該事故
    之發生具有相當之原因力時，該事故所導致之死亡、殘廢等，即不屬於保險人應
    理賠之範圍；換言之，只需符合前述解釋其中之一之情形，且對事故之發生亦具
    有相當原因力即可，並不排除另有其他原因力之介入。此由「被保險人犯罪行為
    」之除外條款，亦包含被保險人因犯罪行為而逃避合法拘捕，致遭受外來因素所
    生事故之情形在內（此時犯罪行為與事故間即具有相當之原因力），即可明瞭。
    是以，蕭麗香若符合前述解釋之一，且對事故之發生具有相當原因力，即符合系
    爭保險契約除外條款之約定。就此而言，原告主張上開除外條款應指被保險人之
    死亡「直接」係因飲酒過量造成之行為，被告始得拒絕理賠，自不可採。又酒後
    駕車依各項醫療檢測結果顯示，對駕駛人之注意能力有相當程度之影響，並足以
    增加自身之危險，則保險契約基於此種行為在日常生活中之經常性（駕車已為目
    前生活之經常型態），依其風險評估而列為除外條款，亦與危險負擔之衡平法則
    無違。
  (三)按車輛在雙向二車道行駛時，均應在遵行車道內行駛，道路交通安全規則第九十
    七條第一款定有明文。經查：
    1.前述事故後，蕭麗香所駕駛重型機車係倒臥在該交岔路口西側，即武廟路西向
      東慢車道前方南北向斑馬線處，此有附於本院依職權調閱之高雄地方法院檢察
      署九十三年度偵字第二六○六號卷宗（含警卷，下分別稱偵查卷、警卷）之道
      路交通事故現場圖一紙（偵查卷第十二頁）可憑。
    2.本件撞擊發生地係位於武廟路西向東慢車道前方之該交岔路口南側，即鄭吉宏
      車輛最後靜止位置（現場圖所示位置）向北平移約二公尺處等情，業經訴外人
      鄭吉宏、證人即處理該事故員警陳念宗、劉志輝證述屬實（偵查卷第一一○頁
      反面），並經偵查中勘驗明確，有九十三年五月二十一日履勘現場筆錄、報告
      各一份（偵查卷第一一○至一一四頁）可按。參以訴外人鄭吉宏、目擊證人趙
      慧智關於本件事故經過所稱：我駕駛遊覽車由大順路北向南行駛，至武廟路口
      停等紅燈，燈號變為綠燈後才又起步，剛過路口，蕭麗香駕駛之重機車即自我
      左前方擦撞我的保險桿，當時我的車速還不到二十公里等語（警卷第一頁反面
      、偵查卷第一五頁），及稱：綠燈後鄭吉宏才往前開，不久就發生事故等語（
      偵查卷第一七頁）；且鄭吉宏車輛並未在事故現場遺留有剎車痕，有證人陳念
      宗、劉志輝之證述可憑（偵查卷第一一○頁反面）；又該事故僅造成兩車輕微
      擦痕，有二車車損照片共二十四幀可佐（偵查卷第一八頁、一一九至第一二八
      頁），堪認鄭吉宏關於其車速不快之供述係屬真實，益徵前開關於本件撞擊發
      生地係在鄭吉宏車輛最後靜止位置向北平移約二公尺處之認定，係屬無誤。
    3.蕭麗香機車最後靜止位置係車頭朝向西北方；參以訴外人鄭吉宏於警詢、偵查
      中俱稱：蕭麗香當時係沿武廟路東向西行駛，並從我左前方撞過來等語（警卷
      第一頁反面、偵查卷第一五、二九頁）；核與兩車車損部位分別為蕭麗香機車
      右側，及鄭吉宏車輛左前方保險桿相符（前述車損照片共二十四幀可憑）；又
      撞擊發生地係在武廟路西向東慢車道前方之該交岔路口南側，已如前述；足見
      蕭麗香係沿武廟路東向西，而逆向行駛於武廟路西向東慢車道上。
    4.綜上，蕭麗香於本件事故之發生，係有未在遵行車道內行駛之過失，堪予認定
      。
  (四)按飲用酒類或其他類似物後，其吐氣所含酒精濃度超過每公升○‧二五毫克或血
    液中酒精濃度超過百分之○‧○五以上者，不得駕車，道路交通安全規則第一百
    零二條第一項第二款、第一百一十四條第二款分別定有明文。次按條服用毒品、
    麻醉藥品、酒類或其他相類之物，不能安全駕駛動力交通工具而駕駛者，處一年
    以下有期徒刑、拘役或三萬元以下罰金，刑法第一百八十五之三條亦有明文。經
    查，蕭麗香於九十三年一月十八日本件事故後急救時，測得其血液中酒精濃度為
    每公升二百零二點二毫克（即呼氣酒精濃度每公升一點○一毫克），此有國軍高
    雄總醫院醫慈○九三○○○六六三五號函所附病歷在卷足憑（院卷第一一八頁反
    面），復為兩造所不爭，堪信為真；則蕭麗香於呼氣酒精濃度已達每公升一點○
    一毫克，猶駕駛機車，顯已超過前述道路交通安全規則所列標準，並足認已有不
    能安全駕駛之情形，而該當刑法第一百八十五之三條所規定之犯罪行為，亦屬無
    疑。
  (五)則蕭麗香飲酒駕車既已該當於犯罪行為，同時又有未在遵行車道內行駛之過失，
    而對本件事故之發生具有相當原因力；依照首揭說明，無論鄭吉宏於本件事故之
    發生，是否亦有過失或原因力，均無礙於本件已符合除外條款約定之事實。職是
    ，被告均援引該除外條款約定，拒絕給付，即屬有據。
五、綜上所述，本件保險事故之發生，既符合系爭保險契約除外條款之約定，被告自
    皆得拒絕理賠。從而，原告依據保險契約之法律關係，請求國華保險公司、新光
    保險公司分別給付如原告起訴聲明第一項、第二項所示之金額及利息，均無理由
    ，應予駁回。
六、原告之訴既經駁回，則其假執行之聲請皆失所附麗，應併予駁回。
據上論結，本件原告之訴為無理由，依民事訴訟法第七十八條、第八十五條第一項前
段，判決如主文。
中　　　華　　　民　　　國　　九十三　　年　　  一  　　月　　 十四　 　日
                            臺灣高雄地方法院民事第一庭
                                        審判長  法　官 林紀元
                                                法　官 林玉心
                                        　　　　法  官 洪珮婷
右為正本係照原本作成。
如不服本判決，應於送達後廿日內，向本院提出上訴狀並表明上訴理由，如於本判決
宣示後送達前提起上訴者，應於判決送達後十日內補提上訴理由書（須附繕本）。
中　　　華　　　民　　　國　　九十三　　年　　  一  　　月　　 十四　 　日
                                        法   院 書記官 李承悌
